【裁判字號】    95,易,19
【裁判日期】    950606
【裁判案由】    妨害自由
【裁判全文】
臺灣臺中地方法院刑事判決                95年度易字第19號
公  訴  人  台灣雲林地方法院檢察署檢察官
被      告  辛○○
            戊○○
共      同
選任辯護人  蔡定生律師
上列被告因妨害自由案件，經檢察官提起公訴（94年度核退偵字
第15號），台灣雲林地方法院以九十四年度易字第四五八號判決
管轄錯誤並移由本院審理，判決如下：
    主    文
辛○○共同連續以脅迫使人行無義務之事，處有期徒刑拾月。
戊○○共同以脅迫使人行無義務之事，累犯，處有期徒刑陸月，
如易科罰金，以參佰元折算壹日。
    犯罪事實
一、戊○○前曾因違反電子遊戲場業管理條例案件，經台灣板橋
    地方法院三重簡易庭於民國（下同）九十年二月二十二日以
    八十九年重簡字第一六二七號判處有期徒刑四月確定，於九
    十年四月二十四日易科罰金執行完畢，不知悔改，於九十三
    年九月五日晚上七時許，與台北冰館國際行銷有限公司（以
    下簡稱台北冰館）總經理辛○○，在台中市○區○村路○段
    與三民西路交岔口之胡桃鉗咖啡店與丁○○商談代理糾紛事
    宜，雙方協商未果，辛○○於同日晚上七時四十分許，即基
    於脅迫丁○○行無義務之事之概括犯意，及基於與戊○○共
    同脅迫丁○○之犯意聯絡，由辛○○邀集不知情之丙○○（
    業經檢察官為不起訴處分確定）、乙○○到場，丙○○於同
    日晚上八時許到達上開咖啡店，乙○○亦偕同自稱徐晨旭之
    成年男子到達上開咖啡店後，辛○○乃仗其人多勢眾，對丁○○脅迫稱：因丁○○加盟台北冰館之契約違約，計應賠償
    台北冰館新台幣（下同）二百萬元，應簽面額共四百萬元之
    本票，如不簽立，則丁○○無法平安回到斗六家中，並聲稱
    伊老大是竹聯幫楞子，如果不簽，由他們處理，至少要一千
    萬元等語，語畢，戊○○乃故意將身體移向丁○○，緊靠著
    丁○○，對丁○○脅迫稱：「如果不能處理，就由我來接手
    處理」等語，丁○○見其人多勢眾，並擔心己身及家人安危
    ，因而於同日晚上八時三十分許簽立發票日為九十三年九月
    五日，發票人為丁○○，票面金額各為一百萬元之本票四紙
    予辛○○，辛○○再接續作勢對丁○○拍照（是否確有拍照
    不明）並再脅迫稱：「你有五億身價，如果不付錢，就把照
    片公佈給全省兄弟知道」等語，並再要求丁○○於當日晚上
    十時先準備十萬元交付予伊，丁○○回到斗六後，因驚魂未
    定，仍向友人庚○○商借十萬元，準時於同日晚上十時許經
    由庚○○轉交十萬元予辛○○，因而使丁○○行上開無義務
    之事得逞，嗣辛○○並交付台北冰館負責人蘇梅鳳之帳戶資
    料予庚○○轉交丁○○，要求丁○○每日匯款十萬元至上開
    帳戶內，惟丁○○旋即報警處理，而未再匯款，辛○○仍承
    上開使人行無義務之事之犯意，自九十三年九月七日下午四
    時許至九十三年九月八日止，多次以其竟然二日均未匯款，
    伊很難對其他人交待，如不匯款，欲對其友人等不利等語，
    脅迫丁○○交付金錢，丁○○乃準備二十萬元欲於九十三年
    九月八日交付予辛○○，並請求警方協助，嗣於九十三年九
    月八日凌晨一時許，辛○○前往雲林縣斗六市○○路一七九
    號台北冰館雲林店準備取款時為警查獲，並扣得上開丁○○
    所準備交付之二十萬元，而未得逞。
二、案經雲林縣警察局斗六分局報請臺灣雲林地方法院檢察署檢
    察官偵查後向台灣雲林地方法院提起公訴，經該院判決管轄
    錯誤，移由本院審理。
    理    由
一、訊據被告辛○○、戊○○坦承丁○○簽立本票四百萬元之同
    時，渠等與丙○○、乙○○、徐晨旭均在現場等情不諱，惟
    均矢口否認有上開強制犯行，被告辛○○辯稱：是丁○○自
    知違約而簽立本票及交付現金賠償云云；被告戊○○辯解：
    伊在現場只有聊天，不知道辛○○與丁○○談論何事，亦未
    說伊要接手處理之類的話云云，惟查：（一）被告辛○○於
    台灣雲林地方法院斗六簡易庭九十三年度六簡字第二七九號
    民事訴訟中，就簽立上開本票之原因關係，先後為不同之主
    張，對於丁○○究竟應賠償何人多少金額，前後之主張亦不
    一致，有上開民事判決一份在卷可憑，而本案丁○○簽立之
    本票面額共計四百萬元，數目不小，衡諸常情，在未究明債
    務產生之原因、債務總額、對象之前，自不可能自願簽立本
    票予台北冰館或被告辛○○；（二）證人丙○○係案發當日
    應被告辛○○之要求，始由台北南下台中，目的是為了壯聲
    勢，業據證人丙○○到庭結證明確，且案發當日，除被告二
    人及證人丙○○之外，尚有乙○○及一自稱徐晨旭之成年男
    子到場，業據被告等自承不諱，並據證人丙○○、乙○○到
    庭結證明確。被告辛○○既與丁○○、甲○○等人洽談和解
    事宜，且明知僅有丁○○、甲○○二人前往洽談，沒有必要
    找人壯聲勢，卻邀約丙○○、乙○○前往壯聲勢，其動機、
    目的顯然不單純；（三）告訴人丁○○於上揭時地遭脅迫簽
    立本票，並交付十萬元，業據證人丁○○結證屬實，核與證
    人庚○○結證稱：案發當日丁○○很急地向伊借十萬元，後
    來伊代替丁○○將十萬元交付予辛○○，伊聽說丁○○在台
    中遇到麻煩，丁○○有告訴伊遭脅迫簽本票等語，另證人壬○○結證稱：案發當天丁○○打電話說伊被帶走，有簽本票
    等語明確；（四）被告辛○○於案發隔日曾在電話中告訴證
    人壬○○稱：伊帶丁○○到台中開黑道中常會，有很多黑道
    大角頭都有參加，已經叫丁○○開好一千萬本票等語，業據
    證人壬○○結證明確；（五）證人甲○○於案發時親眼見丁○○遭暴力脅迫下簽發本票，亦據證人甲○○結證稱：「不
    是不能離開，而是敢不敢離開的問題，因為當時那麼多人圍
    在那裡」（此為證人甲○○回答審判長問：「根據九月五日
    當天胡桃鉗咖啡店的情形，丁○○如果不簽立本票，是否無
    法離開？」之問題）等語明確，此外，復有贓物認領保管單
    一紙、告訴人及被告辛○○之行動電話之雙向通聯紀錄各一
    份在卷可憑，被告辛○○、戊○○上開辯解，不足採信。事
    證明確，被告犯行洵堪認定，依法應予論科。
二、按行為人主觀上係為達到使對方為或不為某一行為之目的始
    出言脅迫（恐嚇），與單純以將來之惡害抽象的恫嚇不同，
    應成立刑法第三百零四條之強制罪（司法院第二、四期司法
    業務研究會參照）。查被告辛○○、戊○○以其具有黑道勢
    力背景，向丁○○脅迫稱如果不簽本票，不讓其平安返家等
    語脅迫丁○○簽下本票，另以如不依其指示持續交付金錢予
    台北冰館則要將相片公佈給全省黑道，要求丁○○交付金錢
    ，被告辛○○以不繼續交錢，對其他人不能交待，恐對其友
    人等不利等語，脅迫丁○○交付金錢，顯均係以使丁○○為
    簽立本票及金錢交付為目的之脅迫，並非單純之恫嚇。核被
    告戊○○所為係犯刑法第三百零四條第一項之強制罪，而被
    告辛○○所為係犯刑法第三百零四條第一項之強制既遂罪及
    同法第二項之強制未遂罪。公訴人認被告二人除犯上開罪名
    之外，另涉犯刑法第三百零五條之恐嚇危害安全罪，容有誤
    會。被告辛○○、戊○○就九十三年九月五日脅迫丁○○交
    付金錢十萬元之犯行，與同日要求簽立本票之犯行，均係利
    用丁○○遭脅迫，驚魂未定之同一機會，於同一地點接續為
    之之行為，應為一接續犯罪行為之評價。被告辛○○多次以
    脅迫之方式，要求丁○○簽立本票、交付金錢既遂，及脅迫
    交付金錢未遂，犯罪時間緊接，所犯基本構成要件相同，顯
    均係基於概括犯意反覆為之，為連續犯，依法從一重論以刑
    法第三百零四條第一項之強制罪，並加重其刑。被告辛○○
    、戊○○就九十三年九月五日之強制犯行，有犯意聯絡與行
    為分擔，俱應論以共同正犯。被告辛○○、戊○○利用不知
    情之丙○○、乙○○、徐晨旭到達該處壯聲勢，以上開作為
    ，讓丁○○認為辛○○、戊○○為黑道幫派，讓丁○○自主
    決定能力受到壓制，就此部分，為間接正犯。又公訴人就丁○○遭脅迫交付金錢之部分固均未於起訴書中論及，惟該部
    分與起訴書所載明之強制犯行部分，有接續犯或連續犯之裁
    判上一罪之關係，為起訴之效力所及，本院自得一併審酌。
    再查：被告辛○○、戊○○二人固為簽立本票乙事有短暫拘
    束丁○○行動自由之情形，惟查：本案案發地點為公眾往來
    之咖啡店騎樓下之開放空間，告訴人於上揭時地尚曾打電話
    聯絡妻子，業據證人丁○○指訴明確，並有相片五幀附卷可
    憑，尚難認被告二人係以拘束丁○○之人身自由為目的，客
    觀上亦難認丁○○之行動自由遭受剝奪，是以蒞庭檢察官認
    被告二人尚涉犯刑法第三百零二條第一項之妨害自由罪，亦
    有誤會。又被告辛○○雖曾於案發當日以上揭同一不正方式
    收受丁○○現金十萬元，惟案發當時丁○○與台北冰館確因
    加盟事宜而有金錢糾紛，業據證人丁○○、甲○○結證明確
    ，因尚無證據足以證明被告辛○○、戊○○脅迫丁○○簽本
    票，及交付現金十萬元係基於不法所有之意圖，自無刑法第
    三百四十六條之適用，附此敘明。次查被告戊○○前曾因違
    反電子遊戲場業管理條例案件，經台灣板橋地方法院三重簡
    易庭於九十年二月二十二日判處有期徒刑四月確定，於九十
    年四月二十四日易科罰金執行完畢，有台灣高等法院被告前
    案紀錄表一紙附卷可憑，其於有期徒刑執行完畢後，五年之
    內，再犯本件有期徒刑以上之罪，為累犯，依法加重其刑。
    爰審被告辛○○在本案犯罪居於主導地位，犯罪動機、目的
    及犯罪手段，簽立本票之金額高達四百萬元，犯後飾詞狡辯
    等一切情狀；被告戊○○係聽命於被告辛○○行事之下屬，
    本案犯罪居於輔助之地位，犯罪之手段、所生之危害及犯後
    之態度等一切情狀，認檢察官以被告二人係犯刑法第三百零
    二條之罪而分別求處有期徒刑一年及有期徒刑八月，均屬未
    當，爰判處如主文所示之刑，並就被告戊○○所宣告之刑諭
    知易科罰金之折算標準，以示懲儆。
三、被告或台北冰館所持有之丁○○簽立之上開本票四紙，為丁○○受脅迫簽立之本票，難認上開本票為被告辛○○或戊○○所有，其相關之權利、義務宜由民事訴訟處理，爰不予宣
    告沒收，附此敘明。
據上論斷，應依刑事訴訟法第二百九十九條第一項前段，刑法第
二十八條、第五十六條、第三百零四條第一項、第四十七條、第
四十一條第一項前段，罰金罰鍰提高標準條例第一條前段、第二
條，判決如主文。
本案經檢察官己○○到庭執行職務。
中    華    民    國    95    年     6    月     6    日
                  刑事第十五庭  審判長法  官  林金灶
                                      法  官  周瑞芬
                                      法  官  陳如玲
上正本證明與原本無異。
如不服本判決，應於送達後十日內向本院提出上訴狀（須附繕
本），上訴於台灣高等法院台中分院。
                                      書記官  楊賀傑
中    華    民    國    95    年     6    月     6    日
附錄論罪科刑法條
中華民國刑法第304條
 (強制罪)
以強暴、脅迫使人行無義務之事或妨害人行使權利者，處三年以
下有期徒刑、拘役或三百元以下罰金。
前項之未遂犯罰之。


司法院資訊處製作；財團法人民間司法改革基金會備份。
